【裁判字號】    99,易,28
【裁判日期】    990209
【裁判案由】    妨害自由
【裁判全文】
臺灣臺北地方法院刑事判決                99年度易字第28號
公  訴  人  臺灣臺北地方法院檢察署檢察官
被      告  乙○○
上列被告因妨害自由案件，經檢察官提起公訴（98年度偵字第22
914號），本院判決如下：
    主  文
乙○○無罪。
    理  由
一、公訴意旨略以：被告乙○○明知告訴人甲○○係居住於對側
    住戶之子，毗鄰而居10餘年，僅因不滿告訴人甲○○於出入
    時有閃避不欲會面之舉，復未主動開口招呼，竟萌生強制之
    不法犯意，（一）於民國98年8月19日上午8時30分，在臺北
    市中正區○○○路106號電梯內及1樓門口處，無視告訴人甲
    ○○及同行友人鄒易靜已表明須趕赴工作，徒手強行拉住告
    訴人甲○○之手部、衣袖及背包背帶約10餘分鐘，阻止告訴
    人甲○○離去現場，而妨害告訴人甲○○之權利。（二）於
    98 年8月31日上午8時30分鐘，在上址1樓門口處，復未經同
    意，徒手強行拉住告訴人甲○○之手部、衣袖及背包背帶約
    10餘分鐘，阻止告訴人甲○○離去現場趕赴工作地點，二度
    妨害告訴人甲○○往來通行之權利，因認被告乙○○涉犯刑
    法第304條第1項強制罪嫌。
二、按犯罪事實應依證據認定，無證據不得推定其犯罪事實，又
    不能證明被告犯罪者，應諭知無罪之判決，刑事訴訟法第15
    4條第2項、第301條第1項分別定有明文。次按事實之認定，
    應憑證據，如未能發現相當證據，或證據不足以證明，自不
    能以推測或擬制之方法，為裁判基礎。又認定犯罪事實所憑
    之證據，雖不以直接證據為限，間接證據亦包括在內，然而
    無論直接證據或間接證據，其為訴訟上之證明，須於通常一
    般之人均不致有所懷疑，而得確信其為真實之程度者，始得
    據為有罪之認定，倘其證明尚未達到此一程度，而有合理之
    懷疑存在而無從使事實審法院得有罪之確信時，即應由法院
    為諭知被告無罪之判決，此有最高法院40年臺上字第86號判
    例、76年臺上字第4986號判例意旨可資參照。復按刑法第3
    04條第1 項之妨害他人行使權利罪之成立，除客觀上有以強
    暴、脅迫妨害他人行使權利之行為外，並須主觀上有妨害他
    人行使權利之故意，始為相當。又按刑法第304條第1項強制
    罪之構成要件，除行為人有犯罪故意外，並需採取行動，妨
    害被害人行使權利，或使被害人行無義務之事，在犯罪行為
    上，是以行為人對被害人使用武力上之強暴，或以言語、身
    體上之動作表明加害之意，而通知被害人，使被害人心生畏
    懼，為其構成要件；而所謂脅迫，雖是以惡害通知而使人心
    生畏懼，然並非任何的惡害通知而使人行無義務之事或妨害
    人行使權利都可以構成強制罪，如行為人所採取之手段本身
    即為法律所許可，縱使以此手段為惡害通知相對人，基於強
    制罪並不是在保護新的自由權利，而是在保護原有規範下既
    有之自由之法理，行為人之前開惡害通知，尚非強制罪之脅
    迫手段，合先敘明。
三、本件公訴人認被告涉有上揭刑法第304條第1項強制罪犯行，
    無非係以：(一)被告之供述；(二)告訴人甲○○之證述；(三)證人
    鄒易靜之證述；(四)照片3張、98年8月31日案發影像光碟1 片
    之上開供述及非供述證據，為其主要論據。
四、訊據被告固不否認於上揭時地有拉扯告訴人之事實，惟堅決
    否認有何上揭刑法第304條第1項強制罪犯行，並辯稱：(一)所
    住社區近日曾遭宵小偷竊，社區亦有貼出公告，因此伊乃基
    於守望相助之精神，注意形跡可疑人物；(二)98年8 月31日上
    午約8 點半，在伊家門口之公共電梯前，看到一對男女年輕
    人，速從12樓的樓梯口往下逃竄，伊即搭電梯前往1 樓攔截
    ，撞見後原告神色慌張，伊問他要做什麼，他不回應，就想
    逃跑，有似小偷，伊便見義勇為，拉住他，伊與原告就陷入
    拉扯中；(三)因為告訴人形跡可疑，慌張逃跑，給人合理的懷
    疑他是小偷，被伊攔截後要拉他去管理站說明清楚，但是他
    拒絕反抗不肯接受，一昧掙扎，即有拉扯行為，不是有意妨
    害自由，之後，告訴人掙脫，伊就向管理站報案；(四)告訴人
    提出之照片純粹係告訴人與其女友事先設計套好，告訴人拉
    伊時不拍照，伊拉告訴人時就被拍，伊與告訴人實為互相拉
    扯；(五)至於92年3 月12日告訴人家養兩條狗，門不關，狗不
    拴，咬傷伊，告訴人之父親因此而被法院判刑，告訴人乃挾
    怨報復，故意設計偽裝為小偷，引誘伊逮住他，把雙方拉扯
    的行為，構陷為妨害自由案處理；(六)上開所述的拉扯行為，
    也只是伊扶著告訴人的手講話，告訴人也同意未拒絕，伊也
    沒有傷害告訴人，如果因此造成告訴人的不舒服，伊願意認
    錯道歉，接受法官審判處罰等語。
五、本院查：
  (一)被告於警詢、偵訊固不否認其於98年8月19日上午8時30分，
    在臺北市中正區○○○路106號電梯內及1樓門口處，及8 月
    31 日上午8時30分，在同上址之一樓門口處，徒手拉住告訴
    人手部、衣袖或背袋約莫10分鐘，不欲讓告訴人離去等語（
    見臺灣臺北地方法院檢察署98年度偵字第22914號編號B，以
    下簡稱B卷，第3頁背面、第31至32頁），互核與告訴人甲○
    ○、證人鄒易靜於警詢、偵訊時之證述大致相符（見B卷第5
    頁背面、第7頁背面至8頁、第11頁背面、第29至31頁），並
    有照片3 張附卷可憑（見B卷第9至10頁、第13至14頁），職
    是被告於上開時地確實有與告訴人發生肢體上之接觸及拉扯
    手部、衣袖或背袋之事實無訛。
  (二)惟查，被告係臺北市中正區○○○路106 號新隆社區之住戶
    乙節，亦為被告所是認，且新隆社區管理委員會於98年6 月
    30日公告：「本社區近日內，屢遭宵小竊取大門外鞋類，經
    本會調查後以掌握一些特定人士，亦請各位住戶多加留意」
    、98年7 月17日公告「游振興、葉日安協助派出所追捕竊賊
    ，並取回失物等記大功乙次等事項」，此有台北市新隆社區
    管理委員會公告在卷可稽（見B 卷第22至23頁），此亦為告
    訴人所不爭執。是被告住居地之新隆社區確實於98年6月、7
    月間，因屢遭宵小入侵行竊，並經該社區管理委員會公告之
    為提升社區安全，遏阻竊盜行為，除提醒住戶注意門戶安全
    外，並冀望上開社區住戶全體協助留意周遭可疑人士，俾維
    護社區全體住戶安全，爰被告此部分所辯，應堪採信。
  (三)次查，告訴人甲○○於98年10月12日偵訊時具結證述：伊有
    一直問被告為何要抓住伊，被告他就說伊是現行犯，伊為何
    看到他就要跑，被告他有說要拉我去警局等語明確（見B 卷
    第29至30頁）；其復於98年9月1日警詢時指述：被告徒手抓
    住伊的衣服及背袋不讓伊離開，直說伊一直躲避他，是否因
    為伊心虛，並認為伊是現行犯等語綦詳（見B卷第7頁背面）
    ；其又於98年8 月31日於警詢時指述：被告認為伊躲避他，
    並自認伊是現行犯，並想把我抓進派出所等語（見第5 頁背
    面）之指證述情節，互核與目擊證人鄒易靜於98年9月4日警
    詢時之證述：伊也不知道為何被告2 度抓住甲○○不讓他離
    開，被告抓住伊男友甲○○時都訊問甲○○為何要躲避被告
    ，並直說甲○○是現行犯，伊也不知道是什麼意思等語之情
    節大致符合（見B卷第12頁），再互核比較與被告於98年10
    月12日偵訊時之供述：伊於98年8 月19日上午，在愛國東路
    106 號電梯內牽住告訴人甲○○，伊跟甲○○說「王小弟，
    我們是鄰居，為何以前每次看到伊都要跑」，因為他不止一
    次，他不理伊，伊跟他說這樣跑像小偷，到電梯口，伊有跟
    他講到管理站，因為他的行為像小偷，去講清楚，但他不進
    去，後來警衛過來，這一次伊沒有把他當小偷，伊是跟他講
    看到伊就跑，像小偷；伊是主觀上認為，伊是說很像；於98
    年8月31日上午，伊在伊家門口，伊要出門，但社區於7、8
    月有遭小偷，管委會有抓到，當天他們兩人背著伊就往樓梯
    跑，伊一開始因為他們背對著伊，伊沒有認出他是甲○○，
    伊以為是小偷，就趕快搭電梯到底下，後來看到他，伊就拉
    住他，請問你是誰，你要做什麼，你是小偷嗎，他不回答就
    跟伊扯來扯去，後來伊才認出他等語明確（見B卷第31至32
    頁）；被告又於98年9 月17日警詢時供述：因為伊並不認識
    甲○○，再加上社區發生過多次竊案，而甲○○二次看到伊
    都面露驚慌，隨即快步離開，行為可議，因此，伊才為以為
    他是小偷將他抓住，但當時伊都有詢問他是何人？來此處作
    何事？並問他是小偷嗎？他卻沒有回答伊，伊認為他如果認
    識伊的話，他大可叫伊一聲羅伯伯或表明自己身份，便可將
    誤會化解，但他卻任何話都不說，因此，伊才會認定他就是
    小偷即竊盜現行犯；於8 月19日那次，伊是將他攔住要將他
    帶往警衛室，可是一出電梯門口，他就跑掉；另外於8月31
    日那次，他則被伊攔下來拉住將他帶往隔壁社區管理站等語
    之供述情節大致相符（見B 卷第3頁背面至4頁），並有告訴
    人口罩遮住大部分臉部之照片在卷可佐。是被告在上揭居住
    社區已有多起竊案之時空背景下，告訴人適見被告立即迅速
    躲避之形跡可疑在先，難免引人主觀聯想陌生人入侵上揭社
    區有查有必要之主、客觀臆測；再者，被告於同年8 月31日
    第二次與告訴人發生拉扯事件時，告訴人更以口罩遮住大部
    分臉部特徵，此有告訴人提供之照片附卷足憑（見B卷第14
    頁），甚至告訴人再次迅速閃躲被告，並對於被告詢問伊身
    份時，告訴人默不吭聲，職是，告訴人所為足以造成一般正
    常社區住戶起疑告訴人是否在從事不法行為得手後，乃東遮
    西掩、左閃右躲、作賊心虛，並急欲離開現場之情狀無訛；
    更甚者，社會間之竊案甚多內神通外鬼之案例，雖為狀似和
    善、相識之左鄰右舍但亦未必均為正當守法之國民，況被告
    於98年9月7日警詢時供述：伊雖然與告訴人甲○○父母親認
    識，也知道他們有2 個小孩，但這都是多年前之事，所以即
    便伊可能有見過甲○○，不過伊卻不知道他現在住這裡，因
    為他之前都在外地求學、工作，因此就算伊以前有看過他本
    人，卻不知道他的身份為何等語綦詳（見B卷第4頁）。因此
    ，可知被告即使可辨認出告訴人身份，惟對告訴人並不熟悉
    ，亦不知告訴人品性，且無相處平日生活，加上告訴人上開
    躲掩鬼祟行徑情狀，因而致被告懷疑其為竊盜現行犯，以加
    以攔阻之情，復酌告訴人及證人鄒易靜均表示被告在拉扯之
    時均表示告訴人是竊盜現行犯，要帶告訴人去派出所，若被
    告確有妨害告訴人行動自由權利之故意，豈會表示要將告訴
    人帶去派出所，此舉不亦乎自打嘴巴，從而，被告應係一般
    正常人維護社區安全之正常自助行為手段，且主觀上並無妨
    害告訴人行動自由權利之故意，僅為身為長者，發現住家附
    近有人行事不光明磊落，狀似宵小行徑，欲查清真相，捍衛
    住家安全，見義勇為之舉，應堪認定。
  (四)至於被告辯稱告訴人之父親前與被告間有官司糾紛，告訴人
    係挾怨報復，設阱構陷云云。然本院查，告訴人之父親與被
    告間之官司係於92至93年間，與本案案發時間間隔甚遙，況
    告訴人若真確有構陷他人入罪之故意，虛偽告訴被告有妨害
    他人行使權利之強制罪犯行，告訴人須甘冒觸犯誣告罪刑係
    為7 年以下有期徒刑之刑法第169條第1項規定之風險，此與
    告訴人父親因傷害被告而遭法院求處拘役20日，如易科罰金
    以300元折算1日之刑度，除顯不相當外，且告訴人雖非法律
    系畢業，但係碩士畢業，並有警詢筆錄在卷可佐，告訴人應
    有一定之基本法學常識，應知任意構陷他人入罪將受法律制
    裁，豈會為如此不智之舉，是被告此部分所辯，實無可信，
    與本案無關聯，附此敘明。
  (五)綜上，被告與告訴人有上揭肢體接觸及拉扯行為，惟被告主
    觀上並無妨害他人行使權利之故意，亦無強制之故意，是被
    告此部分所辯與事實、經驗法則相符，應堪採信。
六、基上所述，公訴人所提出之證據並無法證明被告有何刑法第
    304條第1項強制罪之犯行。此外，復查無其他積極證據，足
    資認定被告確有公訴人所指之上開強制罪犯行，揆諸上揭規
    定及說明，自應為被告無罪判決之諭知。
據上論斷，應依刑事訴訟法第301條第1項，判決如主文。
本案經檢察官陳國安到庭執行職務。
中    華    民    國    99    年    2     月    9     日
                  刑事第十九庭 法  官  施添寶
以上正本證明與原本無異。
如不服本判決應於收受本判決後10日內向本院提出上訴書狀，並
應敘述具體理由，如未敘述上訴理由者，應於上訴期間屆滿後20
日內補提理由書狀於本院（均須按他造當事人之人數附繕本）「
切勿逕送上級法院」。告訴人或被害人如對於本判決不服者，應
具備理由請求檢察官上訴，其上訴期間之計算係以檢察官收受判
決正本之日期為準。
                               書記官  陳弘文
中    華    民    國    99    年    2     月    9     日

司法院資訊處製作；財團法人民間司法改革基金會備份。
